【裁判字號】    91,訴,2272
【裁判日期】    920409
【裁判案由】    塗銷買賣設定登記
【裁判全文】
臺灣臺北地方法院民事判決  九十一年度訴字第二二七二號
    原      告    泰祥工程有限公司
    法定代理人    丙○
    訴訟代理人    王勝和律師
    複  代理人    鄒宜容      .
    被      告    合迪股份有限公司  設臺北市○○○路一０二號四樓
    法定代理人    乙○○      .
    訴訟代理人    甲○○      .
右當事人間請求塗銷買賣設定登記事件，本院判決如左：
    主      文
被告應塗銷於民國八十九年八月十四日在經濟部工業局登記字第二二四八０號附條件
買賣設定登記。
訴訟費用由被告負擔。
    事      實
甲、原告方面：
一、聲明：如主文第一項所示。
二、陳述：
（一）原告於民國八十八年五月五日向訴外人來來中古吊車（即來來起重行）買受
      TADANO廠牌、TR250M-4型式、517219型號、西元一九八九年份之中古吊車乙台
      （下稱系爭吊車），總價新臺幣（下同）一百四十萬元，並於民國（下同）八
      十八年五月二十一日受讓系爭吊車之占有而取得所有權。詎被告竟於八十九年
      八月十四日以其與來來起重行間有附條件買賣系爭吊車，向經濟部工業局為第
      二二四八０號附條件買賣設定登記在案，妨害原告圓滿行使其所有權，依民法
      第七百六十七條中段規定，原告自得請求被告塗銷上開附條件買賣設定登記。
（二）原告自八十八年間起向稅捐機關申報之資產負債表及財產目錄上，即已列有系
      爭吊車，足證原告確於八十八年間即向來來起重行買受系爭吊車，被告既係於
      原告占有取得所有權後，始設定前開登記，自不得對抗原告。又被告雖抗辯原
      告所提油壓式吊車買賣合約書、收據及統一發票上所載買賣標的物、日期及金
      額互核不符，惟標的物部分係因當事人筆誤，且依一般買賣慣例，均係先行簽
      約，在收取價金後，始開立發票，故三者日期不同，核與常情相符，又發票上
      之金額按賣方要求或為節稅之目的，而較合約及收據所載者為低，亦無不合，
      被告據此指摘原告買受之標的並非系爭吊車，顯屬無據。況被告於設定前開登
      記時，未仔細核對標的物之書面資料與現場吊車之型號是否相符，竟於未能確
      定來來起重行確占有系爭吊車之情況下，而與之簽立附條件買賣契約書，故不
      得排除原告之所有權。
三、證據：提出油壓式吊車買賣合約書、收據、統一發票、進口報單、動產擔保交易
    （附條件買賣）登記申請書、動產擔保交易登記標的物明細表、照片、資產負債
    表、財產目錄等件為證。
乙、被告方面：
一、聲明：原告之訴駁回。
二、陳述：被告於八十九年八月間向來來起重行購買系爭吊車後，再以分期付款附條
    件買賣之方式出賣予來來起重行，茲來來起重行尚未繳清價金，故系爭吊車之所
    有權仍歸屬於被告。又被告辦理附條件買賣時，曾至現場對保，確認標的無誤，
    並取得進口報單正本後，始簽立附條件買賣契約。目前系爭吊車固由原告占有使
    用中，惟被告無從得知原告究係如何取得系爭吊車。原告應舉證證明其向來來吊
    車行購買之吊車，確為系爭吊車。又其所提上開買賣合約書、統一發票及收據上
    所載日期均不相符，且發票上所載金額，與其餘二者之記載亦不同，又三者所載
    標的未特定且不相同，實無從知悉其上所指之標的是否同一，亦無法確知實際買
    受之標的為何。再原告提出之進口報單僅係彩色影印本，並非真正。故其所提證
    物均無法證明其所購買之標的確為系爭吊車。
三、證據：提出照片、附條件買賣契約書、動產擔保交易登記標的物明細表、經濟部
    工業局函、動產擔保交易（附條件買賣）登記證明書、進口報單等件為證，並聲
    請訊問證人周明裕。
    理      由
一、本件原告起訴主張：伊於八十八年五月五日向訴外人來來起重行買受系爭吊車，
    總價一百四十萬元，並於同年月二十一日受讓占有而取得所有權。詎被告竟於八
    十九年八月十四日以其與來來起重行間有附條件買賣系爭吊車，向經濟部工業局
    為第二二四八０號附條件買賣設定登記在案，妨害伊圓滿行使所有權等情，爰依
    民法第七百六十七條中段規定，求為命被告塗銷上開附條件買賣設定登記之判決
    。被告則以：原告應舉證證明其向來來吊車行所購之標的，確為系爭吊車云云，
    資為抗辯。
二、經查被告係遲至八十九年八月十四日始將其向來來起重行買受之系爭吊車，以附
    條件買賣之方式，再出售予來來起重行，並向經濟部工業局為第二二四八０號附
    條件買賣設定登記在案。以及系爭吊車現由原告占有使用中之事實，業據原告提
    出動產擔保交易（附條件買賣）登記申請書、動產擔保交易登記標的物明細表、
    照片及被告提出附條件買賣契約書、經濟部工業局函、動產擔保交易（附條件買
    賣）登記證明書、進口報單等件為證（見本院卷第一二、一三、四八、八三至八
    七頁及外放證物袋），且為兩造所不爭執，自堪信為真實。
三、又原告主張其於八十八年五月五日即向來來起重行買受系爭吊車，並於同年月二
    十一日受讓占有而取得所有權。被告既係於八十九年八月十四日始為前開附條件
    買賣設定登記，自不得對抗原告等語。被告雖不爭執原告有於八十八年間向來來
    起重行購買中古吊車乙台之事實，惟否認原告所買受之標的為系爭吊車，並以前
    揭情詞置辯。經查：
（一）按占有人於占有物上，行使之權利，推定其適法有此權利。為民法第九百四十
      三條所明定。故占有人依物上請求權，訴請排除侵害者，就所有權存在之事實
      ，固有舉證之責任。惟占有人如以占有之事實，而主張占有物之所有權者，依
      民事訴訟法第二百八十一條之規定，倘爭執此所有權之人無相反之證明，或其
      所提出之反證無可憑信者，占有人即無庸舉證，自應依民法第九百四十三條規
      定，推定其適法有所有權（最高法院二十九年上字第三七八號、三十九年度台
      上字第一二七號判例參照）。故對於現占有人主張占有物之所有權者，除應證
      明其自己之權利存在外，並應證明占有人之權利不存在，方足認為有推翻此等
      法律上推定之效力。否則不論占有人能否舉證或其所舉證據有無瑕疵，對於占
      有人於占有物上行使之所有權，均不生影響。
（二）查系爭吊車現由原告占有之事實，為被告所不爭執，且原告主張其於八十八年
      五月五日向來來吊車行購買系爭吊車，並自同年月二十一日受讓占有而取得所
      有權迄今之事實，亦據其提出油壓式吊車買賣合約書、收據、統一發票、進口
      報單、照片、資產負債表、財產目錄等件為證（見本院卷第七至十、四八、七
      五至八二頁），足認原告自八十八年間起即占有系爭吊車甚明。故原告本於現
      占有人之地位，就系爭吊車行使所有權，自應依前揭規定，推定其適法有此權
      利。而被告既對於現占有人原告主張系爭吊車之所有權，自應提出確實證據，
      以證明其主張之真實。亦即被告除應舉反證證明其設定附條件買賣登記之系爭
      吊車，係其合法向來來吊車行買受而取得所有權者外，並應證明原告向來來吊
      車行所購買之標的並非系爭吊車，原告占有在後無法律上之權源，始足推翻前
      開法律上之推定，而對抗原告之所有權。
（三）被告雖抗辯其於辦理本件附條件買賣時，曾至現場對保，確認標的無誤，並取
      得進口報單正本後，始與來來吊車行簽立附條件買賣契約云云，並提出照片、
      進口報單正本等件為證（見本院卷第六一頁及外放證物袋）。然查證人即經辦
      本件附條件買賣之被告職員周明裕證稱：伊至來來吊車行辦理對保時，系爭吊
      車係停放在吊車行內，現場另有五、六台吊車，當時吊車行人員僅以手指出吊
      車是哪一台，伊並未親自靠近車身核對吊車型號，而係按對方提供之進口報單
      正本及發票等書面資料，填載吊車廠牌、規格及型號於附條件買賣契約書上。
      伊在對保後數日，再度前往現場，由吊車行人員指出照片中間該台吊車，即為
      系爭辦理附條件買賣之吊車，伊即依其所指拍攝系爭吊車之照片（見本院卷第
      六一頁），而未靠近車身查看型號等語（見本院卷第六九、七０頁），故堪認
      證人周明裕並未實際核對買賣之標的，自不足據其證詞為有利於被告之認定。
      又依證人周明裕所拍攝之吊車照片，亦不能查知其所指吊車之型號及特徵，與
      現場其餘吊車有何區別（見本院卷第六一頁），自無從據以證明被告所交易之
      標的，確係系爭吊車。是被告既不能證明其向來來吊車行所購買者乃系爭吊車
      ，且再以附條件買賣之方式出售予來來吊車行者，亦係由原告所占有中之系爭
      吊車，則其抗辯已合法買受系爭吊車並取得所有權云云，即非可取。
（四）又被告另云：原告提出上開買賣合約書、統一發票及收據上所載金額及標的互
      有不符，且其所持有之護貝之進口報單，僅係彩色影印本，並非真正乙節（見
      本院外放證物袋內之進口報單二份）。惟查縱令屬實，充其量亦僅能據以認定
      原告所提出之書面資料有誤寫誤載之情形。而按動產係以占有為權利變動之表
      彰，被告既不能證明其曾有合法占有系爭吊車，取得系爭吊車之所有權，則其
      上開所云，自不足據為有利於其之認定。
四、綜上所述，原告既占有系爭吊車，而行使其所有權，即推定其適法有此權利，則
    原告依民法第七百六十七條中段規定，請求被告塗銷上開附條件買賣設定登記，
    洵屬有據，應予准許。
五、至兩造其餘之攻擊或防禦方法，及未經援用之證據，經本院斟酌後，認為均不足
    以影響本判決之結果，自無一一詳予論駁之必要，併此敘明。
六、據上論結，本件原告之訴為有理由，依民事訴訟法第七十八條，判決如主文。
中      華      民      國    九十二    年      四      月      九      日
                                        臺灣臺北地方法院民事第三庭
                                            審判長法  官  謝碧莉
                                                  法  官  黃書苑
                                                  法  官  陳芃宇
右正本證明與原本無異。
如不服本判決應於送達後二十日內提出上訴狀。
中      華      民      國    九十二    年      四      月      九      日
                                              法院書記官  高菁菁


司法院資訊處製作；財團法人民間司法改革基金會備份。
